【裁判字號】    89,上易,66
【裁判日期】    900718
【裁判案由】    損害賠償
【裁判全文】
臺灣高等法院高雄分院民事判決  八十九年度上易字第六六號
      上  訴  人  丁○○
                  甲○○
                  乙○○
右當事人間損害賠償事件，上訴人對於中華民國八十九年二月十六日台灣高雄地方法
院八十八年訴字第三０五０號第一審判決提起上訴，本院判決如左：
      主      文
原判決關於命上訴人給付超過新台幣伍拾捌萬壹仟參佰壹拾元及自民國八十八年九月
二日起至清償日止，按年息百分之五計算之利息部分，與該部分假執行之宣告，暨訴
訟費用之裁判（確定部分除外）均廢棄。
右廢棄部分，被上訴人在第一審之訴及假執行之聲請均駁回。
其他上訴駁回。
第一（確定部分除外）、二審訴訟費用由被上訴人負擔十分之三，餘由上訴人負擔。
      事實及理由
壹、程序方面：
    被上訴人丙○○○在本院審理中後，於八十九年七月二十九日死亡，其法定繼承
    人為其子甲○○、乙○○，有被上訴人提出之戶籍謄本可稽，茲被上訴人甲○○
    、乙○○具狀聲明承受訴訟，核無不合，合先敘明。
貳、實體方面：
一、被上訴人主張：上訴人於民國八十七年十一月二十日下午五時四十五分許，騎乘
    牌照號碼ＸＲＡ－五一五號重型機車，沿高雄市○○○路由北往南方向行駛，本
    應注意在市區道路，時速不得超過四十公里，及汽車行駛時，駕駛人應注意車前
    狀況，並隨時採取必要之安全措施，且依當時情形，又無不能注意之情形，竟疏
    於注意以時速四十至五十公里之速度超速行駛，途經凱旋二路與同慶路之交岔路
    口時，撞及沿同慶路由西向東欲左轉凱旋二路之被害人即原審原告姚厚德所騎乘
    牌照號碼ＷＬＲ－九二八號輕型機車之左側腳踏板，姚厚德因而人車倒地，受有
    多發性腦內出血、腦浮腫、蜘蛛膜下腔出血等重傷害，計支出醫療費用新台幣（
    下同）八萬二千六百十九元、看護費用二十八萬元及受有二百萬元非財產上之損
    害，計二百三十六萬二千六百十九元，自得依侵權行為之法律關係，請求上訴人
    賠償損害。嗣姚厚德於八十八年十一月二十二日因本件車禍傷重而死亡，其妻丙
    ○○○及其子即被上訴人甲○○、乙○○為其繼承人，除繼承姚厚德前項請求權
    外，並因姚厚德車禍死亡而各受有二十萬元非財產上之損害，爰依侵權行為及繼
    承之法律關係，請求上訴人應給付被上訴人二百九十六萬二千六百十九元及法定
    遲延利息等語（原審判命上訴人應給付被上訴人及丙○○○共八十一萬三千八百
    三十三元，上訴人聲明不服，被上訴人就其敗訴部分則未聲明不服，已告確定）
    。並聲明駁回上訴人之上訴。
二、上訴人則以：本件車禍顯係姚厚德沿同慶路由西往東方向欲左轉凱旋二路行駛，
    疏未注意應至待轉區左轉，而於紅燈時搶先左轉，並逆向行駛，且高齡七十一歲
    應已欠缺安全駕駛能力，為肇事主因；又姚厚德未戴安全帽，致損害擴大，亦為
    重大原因，伊則基於信賴原則，應無過失可言，且伊未超速行駛，原審判決認定
    伊應負百分之七十之過失責任，顯與事實不符等語置辯。並聲明(一)原判決關於上
    訴人敗訴部分廢棄。(二)駁回被上訴人在原審之訴及假執行之聲請。
三、兩造不爭執之事實：
  (一)上訴人丁○○於八十七年十一月二十日下午五時四十五分許，騎乘牌照號碼ＸＲ
    Ａ－五一五號重型機車，沿高雄市○○○路由北往南方向行駛，途經同慶路之交
    岔路口時（限速四十公里），撞及沿同慶路由西向東欲左轉凱旋二路之姚厚德所
    騎乘牌照號碼ＷＬＲ－九二八號輕型機車之左側腳踏板，姚厚德人車倒地，受有
    多發性腦內出血、腦浮腫、蜘蛛膜下腔出血等傷害，且因本件車禍傷重而於八十
    八年十一月二十二日死亡。
  (二)原審原告姚厚德生前因本件車禍支出醫療費用八萬二千六百十九元、看護費用二
    十八萬元。
  (三)原審八十八年交易字第四０七號被告丁○○過失傷害刑事案件所附警製道路交通
    事故調查表及現場圖暨現場照片為真正。
四、兩造爭執之事項：
  (一)上訴人駕駛行為有無過失？姚厚德對於損害之發生及擴大，是否與有過失？
  (三)上訴人與姚厚德應負過失責任之比例如何？
五、兩造爭點之論述：
  (一)經查上訴人於上揭時地騎乘車牌號碼ＸＲＡ－五一五號重型機車，以時速約五十
    公里之速度超速行駛，撞及姚厚德所騎乘之車牌號碼ＷＬＲ－九二八號輕型機車
    左側腳踏板而發生車禍乙情，已據上訴人於肇事後經交通大隊承辦警員訊問時及
    上開刑事案件審理中均自承屬實（原審八十八年交易字第四０七號刑事卷第一三
    頁、第二四頁），上訴人抗辯伊未超速行駛云云，顯不足採。
  (二)又查同慶路由西向東之慢車道於肇事時並未設置機車左轉待轉區之標線，有高雄
    市政府警察局交通大隊八十九年六月五日高市警交工字第０九九四二號函附卷可
    按，上訴人辯稱姚厚德係沿同慶路由西向東行駛，疏未注意應至待轉區左轉云云
    ，尚不足採。而依上開刑事案件所附警製道路交通事故調查表記載肇事路段之號
    誌正常，惟姚厚德已傷重死亡，無法由其陳述得知其行車方向之號誌如何，雙方
    行向之號誌不明，上訴人就其主張其行向號誌為綠燈之利己事實，未能舉證證明
    ，所辯姚厚德行向之號誌係紅燈云云，未能憑信，此亦經本院函請高雄市政府建
    設局行車事故鑑定委員會鑑定結果，經該會函覆姚厚德因車禍身亡，致其行向之
    號誌不明而未予鑑定在案。
  (三)又依上開刑事案件所附警製道路交通事故調查表及現場圖暨現場照片顯示：肇事
    後二部機車均頭東南尾西北向右側倒於凱旋二路南向快車道與東西向行人穿越道
    上，姚厚德之機車倒地位置係在凱旋二路分向線往南延伸至行人穿越道上，二部
    機車倒地位置相距不及一公尺，均未在同慶路上，上訴人機車前後輪與同慶路尚
    有三．一公尺、三．五公尺之距離，而凱旋二路慢車道寬六．二公尺，快車道寬
    三．五公尺，同慶路慢車道寬三．八公尺，快車道寬三．五公尺等情，並參諸上
    訴人於刑事程序中供稱其沿凱旋二路慢車道靠近快車道行駛等語，可知上開二部
    機車撞擊位置，應在於凱旋二路南向快慢車道分道線延伸線尚未至同慶路之人行
    穿越道上。復依卷附現場照片所示姚厚德機車之左側前、後車身均無毀損跡象，
    上訴人所稱伊機車撞及姚厚德機車左側之腳踏板等語，應屬可採。而姚厚德騎乘
    機車究由同慶路何處左轉，因姚厚德已死亡，固無法得知，然依上訴人於刑事程
    序中自警訊至偵審中一再供稱姚厚德係沿同慶路由西向東行駛欲左轉凱旋二路等
    語，足認上訴人主張姚厚德逆向行駛，應係姚厚德自同慶路由西向東偏北斜向行
    駛，蓋如此方足使上訴人判斷姚厚德係欲左轉入凱旋二路行駛。準此，姚厚德騎
    乘機車係沿同慶路由西向東行駛，欲左轉彎時，未行至交岔路口中心處即占用來
    車道搶先左轉，洵堪認定。
  (四)按駕駛人在市區道路行車，時速不得超過四十公里，及應注意車前狀況，並隨時
    採取必要之安全措施，道路交通安全規則第九十三條第一項第一款及第九十四條
    第三項分別定有明文。上訴人騎乘機車依法即負有上開規定之注意義務。經查肇
    事路段係屬市區道路，行車速度時速自不得超過四十公里，而上訴人於上揭路段
    行車時速約五十公里，明顯超速行駛，且上訴人騎機車行經事發路口前，如注意
    車前之人、車動態，採取安全之減速或煞停措施，當可避免本件車禍之發生，而
    依當時之天候陰，雖為夜間但有照明、路面乾燥、無缺陷、亦無障礙物，且視距
    良好等情，有前開道路交通事故調查報告表載述明確，按其情形並非不能注意，
    竟超速行駛復疏未注意車前狀況，採取適當之安全措施，致肇事撞及姚厚德騎乘
    之機車，其就本件事故之發生，應有過失，上訴人抗辯伊無過失云云，不足採信
    。
  (五)又依道路交通安全規則第一百零二條第一項第四款及第九十四條第三項之規定，
    姚厚德騎乘輕型機車，於行經上開交岔路口欲左轉行駛，本應行至交岔路口之中
    心處左轉，而不得占用來車之車道搶先左轉，而按當時情形亦非不能注意，惟其
    未注意行至交岔路口之中心處再左轉，即貿然於未達中心處時即搶先左轉，堪認
    姚厚德就本件車禍之發生，亦有過失。上訴人雖另辯稱：姚厚德未帶安全帽，亦
    有過失云云，然為被上訴人所否認，雖現場處理警員陳志忠於原審刑事庭審理中
    就本件車禍現場有無遺留姚厚德之安全帽一節，證稱因時隔日久，記不得等語，
    惟依上開道路交通事故調查報告表記載姚厚德有戴安全帽，上訴人未能舉證證明
    此項記載與事實不符，其上開所辯，自不足採。至姚厚德於本件事故發生時，固
    年已七十一歲，惟上訴人未舉證證明姚厚德之駕駛技術因其年齡而受影響，自不
    能僅憑年齡而謂姚厚德欠缺安全駕駛能力。
  (六)又上訴人騎機車因過失致肇本件車禍，使姚厚德受重傷且死亡，姚厚德所受傷害
    及死亡與上訴人之過失行為二者間，有相當因果關係，上訴人之侵權行為責任，
    堪以認定。又上訴人因上開車禍事故，所犯過失致重傷害罪（刑事庭審理中，姚
    厚德尚未死亡）亦經原審刑事庭以原審八十八年交易字第四０七號判處有期徒刑
    六月，如易科罰金以三百元折算一日確定之事實，有上開判決書附卷足參。
  (七)綜上，本件車禍肇事責任，除上訴人當時超速行駛及疏未注意車前狀況，致其機
    車前方車頭撞及姚厚德所騎機車左側之腳踏板，為肇事原因外，另姚厚德所騎乘
    之機車於行經上開交岔路口欲左轉時，疏未注意應行至交岔路口之中心處左轉，
    而貿然於未達中心處時即搶先左轉，與上訴人之過失，併為肇事原因。本院依本
    件肇事情況，認上訴人就本件車禍之發生，應負百分之五十之過失責任，姚厚德
    則應負百分之五十之過失責任，始稱妥適。
六、因故意或過失，不法侵害他人之權利者，負損害賠償責任。不法侵害他人之身體
    或健康者，對於被害人因此喪失或減少勞動能力或增加生活上之需要時，應負損
    害賠償責任。不法侵害他人之身體、健康、名譽、或自由、信用、隱私、貞操或
    不法侵害其他人格法益而情節重大者，被害人雖非財產上之損害，亦得請求賠償
    相當之金額，此項請求權，不得讓與或繼承，但以金額賠償之請求權已依契約承
    諾，或已起訴者，不在此限。不法侵害他人致死者，被害人之父、母、子、女及
    配偶，雖非財產上之損害，亦得請求賠償相當之金額。民法第一百八十四條第一
    項前段、第一百九十三條第一項、第一百九十五條第一項前段、第二項、第一百
    九十四條分別定有明文。本件上訴人既因過失致姚厚德受重傷且死亡，姚厚德生
    前自受有精神上損害，嗣姚厚德雖因此車禍傷重死亡，惟其於原審刑事庭已提起
    附帶民事訴訟，請求上訴人賠償醫療費用及看護費用暨其所受非財產上之損害，
    此部分請求權因姚厚德死亡，自應由丙○○○及被上訴人繼承。又上訴人騎車因
    過失不法侵害姚厚德致死，丙○○○及被上訴人亦受有非財產上之損害，是渠三
    人本於侵權行為及繼承之法律關係，於原審為訴之追加，請求上訴人賠償其各人
    所受非財產上之損害，於法有據。茲就被上訴人請求之項目、金額，分如左：
  (一)原審原告姚厚德起訴請求部分：
    1.被上訴人主張姚厚德生前因本件車禍支出醫療費用八萬二千六百十九元及看護
      費用二十八萬元，為上訴人所不爭，上訴人自應負賠償責任。
    2.精神慰撫金：姚厚德因本件車禍受有多發性腦內出血、腦浮腫、蜘蛛膜下腔出
      血等重傷害，日常生活無法自理，身心所受痛苦自非常人所能忍受；爰審酌姚
      厚德受傷之程度、車禍時年已七十一歲，上訴人係高職畢業，以臨時工為業，
      並無財產，資力不豐等情，本院認姚厚德請求非財產上之損害賠償金以二十萬
      元為適當。
  (二)原審原告丙○○○及被上訴人追加請求部分：
    查姚厚德為原審原告丙○○○之夫、被上訴人甲○○及乙○○之父，三人所受精
    神上之損害亦難言喻。爰審酌原審原告丙○○○年逾五十喪夫，被上訴人甲○○
    、乙○○二人喪父之痛，精神上所受之痛苦均非輕，而上訴人前述之學歷及職業
    、經濟狀況，及被上訴人甲○○、乙○○二人工作情況較穩定，均有不動產等情
    ，本院認原審原告丙○○○及被上訴人請求精神上之損害賠償金各以二十萬元為
    適當。
七、按損害之發生或擴大，被害人與有過失者，法院得減輕賠償金額或免除之，民法
    第二百十七條第一項定有明文。上訴人就本件車禍之發生，應負百分之五十之過
    失責任，姚厚德應負百分之五十之過失責任，已如前述，因上訴人抗辯應依過失
    相抵減輕賠償責任，核屬有理，從而依上開過失相抵之規定，姚厚德生前所得請
    求之醫療費、看護費及精神慰撫金等共計為二十八萬一千三百十元（(82,619+
    280,000＋200,0000) ×0.5＝281,310元，元以下四捨五入），此項請求權因姚
    厚德死亡而由丙○○○與被上訴人繼承；另丙○○○及被上訴人所得請求之精神
    慰撫金各為十萬元（200,000×0.5＝100,000），嗣因丙○○○死亡而由被上訴
    人繼承。是被上訴人得向上訴人各請求賠償二十九萬零六百五十五元（(281,310
    ÷2)+(100,000÷2)+100,000＝290,655），合計五十八萬一千三百十元。
八、綜上所述，被上訴人得向上訴人請求賠償之金額為五十八萬一千三百十元。原審
    判令上訴人應給付被上訴人五十八萬一千三百十元及自起訴狀繕本送達之翌日即
    八十八年九月二日起至清償日止，按週年利率百分之五計算之利息，並無違誤，
    上訴人指摘此部分不當，求予廢棄改判，為無理由，應予駁回。至原審命上訴人
    超過上開給付之部分，即有未合，上訴人指摘此部分不當，求予廢棄改判，為有
    理由，爰將原判決此部分連同假執行宣告予以廢棄，改判駁回被上訴人在第一審
    之訴及假執行之聲請。又上訴人聲請將本件車禍資料送財團法人成大研究發展基
    金會鑑定肇事因素一節，業因上訴人未繳納鑑定費用而捨棄調查；至兩造其餘之
    攻擊防禦方法及證據資料，於本件判決之結果不生影響，無再遂一論述之必要，
    併此明。
據上論結：本件上訴為一部有理由，一部無理由，依民事訴訟法第四百五十條、第四
百四十九條第一項、第七十九條但書，判決如主文。
中      華      民      國    九十    年      七      月     十  八     日
                                      臺灣高等法院高雄分院民事第三庭
~B1審判長法官  張國彬
~B2法      官  賴玉山
~B3法      官  徐文祥
右為正本係照原本作成。
不得上訴。
中      華      民      國    九十    年      七      月      二十      日
~B法院書記官  郭榮芳
                                                                        Ｆ


司法院資訊處製作；財團法人民間司法改革基金會備份。
